最高法院刑事判決　　　　　　一○○年度台上字第二六五二號
上　訴　人　台灣高等法院台中分院檢察署檢察官
上　訴　人
即　被　告　張明豐
選任辯護人　江錫麒律師
上　訴　人
即　被　告　詹前湖
選任辯護人　周思傑律師
上　訴　人 
即　被　告　劉民堂
選任辯護人　賴淑惠律師
被　　　告　詹文錦
選任辯護人　張績寶律師
上列上訴人等因被告等違反貪污治罪條例等罪案件，不服台灣高
等法院台中分院九十九年九月二十一日第二審更審判決（九十八
年度上更(一)字第八七號，起訴案號：台灣苗栗地方法院檢察署九
十一年度偵字第一六二三號），提起上訴，本院判決如下：
    主  文
原判決關於張明豐、詹前湖、劉民堂部分均撤銷，發回台灣高等
法院台中分院。
其他上訴駁回。
    理  由
一、撤銷發回（即張明豐、詹前湖、劉民堂有罪）部分：
本件原審認定上訴人即被告張明豐、詹前湖、劉民堂（下稱張明
豐等三人）有原判決事實欄所載之犯行，因而撤銷第一審此部分
之科刑判決，改判依修正前刑法第五十五條牽連犯之規定，從一
重論張明豐等三人共同公務員，對於主管之事務，明知違背法令
，直接圖其他私人之不法利益，因而獲得利益罪，張明豐處有期
徒刑二年十月，褫奪公權三年；詹前湖、劉民堂各處有期徒刑二
年八月，褫奪公權三年。固非無見。
惟查：(一)、刑法第二條第一項係規範行為後法律有變更時，所生
新舊法律比較適用之準據法，而基於罪刑法定主義及法律不溯及
既往原則，必犯罪之行為事實，於行為時法、裁判時法（包括中
間法）均與處罰規定之犯罪構成要件該當，始有依刑法第二條第
一項就行為時法、裁判時法（包括中間法）為比較，以定適用其
中有利於行為人法律之餘地。是就新舊法律為比較時，倘新舊法
律規定之犯罪構成要件因法律之修改已有變更，其適用之範圍較
諸舊法有所限制時，自須就被訴之同一行為事實，如何係分別合
於新舊法律相當罪名之處罰成立要件，予以翔實記載認定，始足
為適用法律之依據。原判決以張明豐、詹前湖、劉民堂行為時分
別擔任苗栗縣卓蘭鎮（下稱卓蘭鎮）鎮長、卓蘭鎮公所秘書、民
政課課長，均係依法令服務於地方自治團體所屬機關而具有法定
職務權限之人員。對於其等主管之卓蘭鎮九二一震災住戶救助金
發放事務，竟基於圖原判決附表一（下稱附表一）所示受災戶八
十七人（下稱本案受災戶）不法利益之犯意聯絡，明知違背法令
，直接圖利本案受災戶因而各獲得原判決附表二（下稱附表二）
所示之不法利益（合計新台幣〈下同〉二千八百三十二萬六千元
）。張明豐等三人所為係犯民國九十年十一月七日修正前貪污治
罪條例第六條第一項第四款對於主管之事務直接圖利罪。其等行
為後，貪污治罪條例第六條之罪於九十年十一月七日經修正公布
，修正前後法定刑雖屬相同，惟修正後之犯罪構成要件較減縮，
自應以修正後之規定對張明豐等三人較為有利。依刑法第二條第
一項但書之規定，應適用九十年十一月七日修正後之貪污治罪條
例處斷等情（見原判決第七十二頁第九行至第七十三頁第一行）
。然本件張明豐等三人行為後，貪污治罪條例第六條第一項第四
款之圖利罪，除於九十年十一月七日修正公布，同年月九日生效
，修正後條文為：對於主管或監督之事務，明知違背法令，直接
或間接圖自己或其他私人不法利益，因而獲得利益者，處五年以
上有期徒刑，得併科三千萬元以下罰金（下稱中間時法）外；又
於九十八年四月二十二日修正公布，同年月二十四日生效，修正
後條文為：對於主管或監督之事務，明知違背法律、法律授權之
法規命令、職權命令、自治條例、自治規則、委辦規則或其他對
多數不特定人民就一般事項所作對外發生法律效果之規定，直接
或間接圖自己或其他私人不法利益，因而獲得利益者，處五年以
上有期徒刑，得併科三千萬元以下罰金（下稱裁判時法）。此二
次修正之犯罪構成要件與九十年十一月七日修正前規定：對於主
管或監督之事務，直接或間接圖私人不法之利益者，處五年以上
有期徒刑，得併科三千萬元以下罰金（下稱行為時法）相較，犯
罪構成要件不盡相同。則原審於九十九年九月二十一日判決時，
張明豐等三人之行為是否具備裁判時法規定之構成要件，自應加
以說明。如認其等所為按諸裁判時法之規定仍應成立犯罪，則應
從舊從輕之原則，就裁判時法與行為時法、中間時法之刑度比較
適用之。乃原判決對於張明豐等三人直接圖利之行為，僅就行為
時法與中間時法為新舊法適用之比較，對於是否與裁判時法規定
之犯罪構成要件相當，並未審認論述，於法自有未合。(二)、有罪
判決書之事實欄，為判斷適用法令當否之準據，應將法院認定該
當犯罪構成要件之事實，翔記於事實欄，始足判斷其適用法令是
否正當；理由內並應逐一說明其憑以認定之證據，使事實與理由
兩相一致，方為合法。倘若事實未有記載，而理由加以說明，或
事實已有記載，而理由未予說明，或事實認定與所採之證據不相
適合，按諸刑事訴訟法第三百七十九條第十四款規定，均為判決
不載理由，或所載理由矛盾，其判決當然違背法令。又依法應於
審判期日調查之證據雖已調查，而其內容未明瞭者，即與未經調
查無異，如遽行判決，仍屬應於審判期日調查之證據而未予調查
，尚不得遽對被告為有利或不利之認定。原判決事實欄記載：「
本案受災戶聞訊後，又再度向卓蘭鎮公所陳情，張明豐乃於同年
（即八十八年）十月二十一日下午三時許，在卓蘭鎮公所召開協
調會，於會中仍接續上開圖利之犯意，再為『依據苗栗縣建築師
公會勘查所貼黃色標籤發放標準，經里長、里幹事及管區警察核
章後送鎮公所核發』之裁示。詹前湖與負責審核『住屋災害勘查
報表』之劉民堂，亦與張明豐同具圖利於本案受災戶及行使登載
不實公文書之犯意聯絡，由劉民堂、詹前湖召集不知情之卓蘭鎮
公所臨時人員詹秀玉、陳嘉琪等人，共同另行製作本應由詹文錦
基於其里幹事職務應製作之本案受災戶『住屋災害勘查報表』後
，發給不知情之本案受災戶，由各受災戶自行於該勘查報表上勾
填受損情形為半倒，以完成本案受災戶之『住屋災害勘查報表』
……，卓蘭鎮公所即據此對附表一所示內灣里各戶，核發半倒戶
慰助金每戶十七萬元（含苗栗縣政府發放之慰問金二萬元，如附
表二所示）及補助每受災戶每人每月房屋租金三千元（共發放一
年，如附表三所示），合計圖本案受災戶二千八百三十二萬六千
元之不法利益，且足生損害於重建委員會（指行政院九二一震災
災後重建推動委員會）對發放慰助金、苗栗縣政府發放慰問金及
補助房屋租金之正確性。」等情（見原判決第三頁第二十三行至
第四頁第十六行）。而事實欄所引據之附表二就該慰助金十七萬
元部分詳載包括：中央補助款十萬元，縣政府補助款五萬元，縣
政府重建補助款二萬元等情（見原判決附表二）。如果均屬實，
似認於八十八年十月間發放給本案受災之半倒戶，每戶十七萬元
，其中包含縣政府重建補助之款項二萬元。惟卷查苗栗縣政府於
九十年一月十五日春節期間、九十年九月二十九日中秋節曾發放
九二一家園重建補助金，發放對象為苗栗縣九二一全半倒受災戶
，全倒戶發放五萬元，半倒戶發放二萬元，有該府九十九年六月
二十五日府勞社救字第0990113965號函及檢附之該補助金發放名
冊可稽（見原審法院上更(一)字第八七號卷〈下稱更(一)審卷〉第二
宗第五十一頁至第七十頁）。是本案受災戶各領得附表二「(四)縣
府重建補助」欄所示之二萬元，應係苗栗縣政府於九十年一月十
五日春節期間、九十年九月二十九日中秋節所發放，似非卓蘭鎮
公所於八十八年十月間辦理該鎮九二一震災住戶救助金時所發放
。則原判決此部分之事實認定，顯與卷內資料不相適合，已有可
議。再者，上開苗栗縣政府函所稱二萬元重建補助金係於「九十
年一月十五日」春節期間、「九十年九月二十九日」中秋節發放
等語，究竟是一次或二次發放？各次實際發放之日期、金額為何
？八十八年十月間發放震災補助款十五萬元與九十年間發放該二
萬元補助款所依據之法令是否相同？如果不同，該二萬元補助款
所依據之法令為何？此二萬元部分，張明豐等三人究竟有無違背
法令？此等攸關張明豐等三人圖利本案受災戶因而獲得不法利益
之金額及罪數之認定，自有詳加調查剖析之必要。乃原審未深入
調查釐清，即遽認張明豐等三人僅犯直接圖利一罪之證據，亦有
調查未盡之違法。(三)、刑法第二百十三條之公務員明知不實而登
載罪，係指公務員於其職務上所掌之公文書故為不實之登載而言
，其犯罪主體為職掌製作公文書之公務員。至同法第二百十四條
之使公務員登載不實罪，其犯罪主體則為凡使公務員為不實登載
之人均屬之，包括其身分亦為公務員之人在內。故如無職掌製作
公文書權限之公務員，利用有此權限之他公務員之不知其事項之
為不實而使之登載，足以生損害於公眾或他人，該使為登載之人
雖亦具公務員之身分，惟亦僅能論以刑法第二百十四條之使公務
員不實登載罪，無論以同法第二百十三條之公務員明知不實而登
載罪之間接正犯之餘地。又如該公務員係假冒其他公務員之名義
，而製作內容不實之公文書，則屬偽造公文書罪之範圍，此無權
製作而非法製作與前述有權登載而故意登載不實，兩者迥然有別
。關於本案受災戶據以領取半倒救助金之「住屋災害勘查報表」
公文書之製作，依原判決前揭事實欄之記載，似認有權製作「住
屋災害勘查報表」者僅為里幹事詹文錦。然原判決於理由欄說明
：「被告張明豐、劉民堂、詹前湖利用不知情之卓蘭鎮公所臨時
人員及不知情之系爭受災戶，重新謄寫原由被告詹文錦職務上製
作之勘查報表，而為登載內容不實之上述住屋災害勘查報表，均
為間接正犯。」等語（見原判決第七十三頁第二十行至第二十三
行）。認此部分張明豐等三人係犯公務員登載不實罪，似認張明
豐等三人亦有權製作該勘查報表。則張明豐等三人如有製作該勘
查報表之職掌，何以張明豐等三人要對詹文錦施壓令其蓋章？是
對於張明豐等三人究竟有無製作本案受災戶「住屋災害勘查報表
」之職掌？攸關其等此部分應成立之罪名，原審未詳予調查審認
，原判決事實欄又未明白認定記載，致事實尚未明確，本院無從
為適用法律當否之判斷，亦有違誤。以上或為張明豐等三人上訴
意旨所指摘，或為本院得依職權調查之事項，應認仍有發回更審
之原因。至於原判決第七十二頁第十四行關於「被告張明豐等四
人」之記載，似係「被告張明豐等三人」之誤載，案經發回，更
審時併應注意及之，附此明。
二、上訴駁回（即詹文錦無罪）部分：
按刑事訴訟法第三百七十七條規定，上訴於第三審法院，非以判
決違背法令為理由，不得為之。是提起第三審上訴，應以原判決
違背法令為理由，係屬法定要件。如果上訴理由書狀並未依據卷
內訴訟資料，具體指摘原判決不適用何種法則或如何適用不當，
或所指摘原判決違法情事，顯與法律規定得為第三審上訴理由之
違法情形，不相適合時，均應認其上訴為違背法律上之程式，予
以駁回。本件關於被告詹文錦部分，檢察官公訴意旨略以：詹文
錦係卓蘭鎮公所內灣里之里幹事，負責查報內灣里受災戶住屋全
倒、半倒之工作，並協助卓蘭鎮公所推動內灣里九二一地震救災
、賑災業務，係依法令服務於地方自治團體所屬機關而具有法定
職權之公務員，而有原判決事實欄所示之犯行，因認詹文錦涉犯
貪污治罪條例第六條第一項第四款之圖利罪嫌云云。原審經審理
結果，認此部分不能證明詹文錦犯罪，原判決因而撤銷第一審論
處詹文錦共同公務員，對於主管之事務，明知違背法令，直接圖
其他私人不法利益，因而獲得利益罪之科刑判決，改判諭知詹文
錦無罪。已詳述其調查、取捨證據之結果及得心證之理由。查：
(一)、證據之取捨與證據之證明力如何，均屬事實審法院得自由裁
量、判斷之職權，苟其此項裁量、判斷，並不悖乎經驗法則或論
理法則，且已於判決內論述其何以作此判斷之心證理由者，即不
得任意指摘為違法。原判決依憑：(1)詹文錦於知悉國道新建工程
局（下稱國工局）鑑定結果，判定本案受災戶之房屋均未達半倒
之程度後，在八十八年十月二十日本案受災戶群起至卓蘭鎮公所
抗議後，仍依國工局人員鑑定結果，在其所製作之「住屋災害勘
查報表」（下稱第一份勘查報表）之半倒說明欄簽註意見：「本
半倒戶為黃色標籤，但經重建委員會鑑定不符；又八十八年十月
二十日召開協調會，經鎮長（指張明豐）裁示以縣府（指苗栗縣
政府）所貼黃色標籤認定為半倒（檢附重建委員會鑑定表）」等
語，足見詹文錦本無圖利本案受災戶之犯意至明。(2)張明豐、詹
前湖對詹文錦陳送審核之第一份勘查報表大為不滿，認此舉將造
成本案受災戶無法領得半倒慰助金，而訓斥詹文錦並將該勘查報
表作廢，張明豐復指示劉民堂、詹前湖召集卓蘭鎮公所之臨時人
員陳嘉琪、詹秀玉等人，依據詹文錦之第一份勘查報表及附件資
料，重新抄寫謄錄「住屋災害勘查報表」（下稱第二份勘查報表
），詹文錦既未參與重新謄寫，且因其不同意簽章，本案受災戶
聞訊後始再度群起抗議。(3)由證人即當時前往卓蘭鎮公所支援之
員警李信義、里幹事陳椿茂於原審法院上訴審（下稱上訴審）之
證詞及抗議民眾徐可達於更(一)審審理中之證言，足見詹文錦在八
十八年十月二十一日下午協調會前、中均受來自抗議民眾情緒激
動，不友善舉止及粗俗言語譏諷及張明豐、詹前湖等人之訓斥、
威逼等之極大壓力，致其陷於恐懼、臉色蒼白之精神狀態，依社
會通念，堪認其無選擇不配合之餘地，其因而在重新謄寫之第二
份勘查報表蓋章，即可認係基於不得已情況所為。準此，尚不能
據詹文錦於第二份勘查報表上蓋章，即遽認其主觀上有與張明豐
等三人共同圖利本案受災戶及行使登載不實公文書之犯意聯絡等
證據資料，參互斟酌判斷，資為有利於詹文錦之認定，於理由內
逐一剖析甚詳。此乃原審本其職權之行使，對調查所得之證據定
其取捨，為價值上之判斷，並未違背客觀上之經驗法則與論理法
則。檢察官上訴意旨並未依據卷內訴訟資料，具體指摘原判決此
部分論述不適用何種法則或如何適用不當，徒以：原判決以張明
豐等三人因遭受災戶抗爭之壓力，並同情本案受災戶之遭遇乃違
法發放半倒慰助金，認其情可憫，而為量刑理由，則詹文錦同遭
受本案受災戶抗爭之壓力，而於第二份勘查報表上蓋用職章，並
據以發放不應發放之半倒慰助金，何以即認詹文錦無犯罪，是原
判決就事理有前後評價不一之情形云云，指摘原判決不當，純係
就原審已經詳細調查並於判決理由內說明之事項，徒憑其主觀見
解，任意指摘，難認係合法之第三審上訴理由。(二)、檢察官上訴
意旨雖以：張明豐等三人及證人詹閎洋、詹錫原、張學烈、陳嘉
琪、賴秀玉、李宗樺、詹征浦、詹文雄、黃木松、曾金蘭等人，
均未證稱張明豐等三人及本案受災戶有逼迫詹文錦簽章；八十八
年十月二十一日協調會前往支援之員警劉品宗、李信義均證述：
陳情之災民並無激烈之行動及言語，且縱如陳椿茂證稱：災民有
對詹文錦口氣不佳、要其小心等情，詹文錦亦未因此妥協，亦無
證據足以證明詹文錦確遭脅迫，致喪失自由意志，而於住屋災害
勘查報表上簽章等語，原判決就此部分證據如何不足採，未於理
由內詳予明，遽認詹文錦係基於不得已情況所為，而諭知詹文
錦無罪，自有理由不備之違誤云云。然採證認事既屬事實審法院
之職權，則原審採取上揭證人之證詞而認定詹文錦係在張明豐、
詹前湖等人之訓斥、威逼等之極大壓力下不得已才在重新謄寫之
第二份勘查報表上蓋章，當然排除證人張明豐等三人及證人詹閎
洋、詹錫原、張學烈、陳嘉琪、賴秀玉、李宗樺、詹征浦、詹文
雄、黃木松、曾金蘭等人未證稱張明豐等三人及本案受災戶有逼
迫詹文錦簽章之供述，原判決對此部分雖漏未說明其不可採取之
理由，然尚不足以動搖原判決認定事實之基礎，於詹文錦部分之
判決不生影響，依刑事訴訟法第三百八十條規定，尚難據為適法
之第三審上訴理由。(三)、原判決論述張明豐等三人有罪部分之理
由，於第七十二頁第十四行關於「被告張明豐等『四』人」之記
載，顯係「被告張明豐等『三』人」之誤載，此項顯然之誤寫，
可由原審依聲請或本於職權以裁定更正之，並無違背法令可言。
況檢察官之上訴理由書明載其僅就詹文錦無罪部分提起上訴，是
其上訴意旨執此屬張明豐等三人有罪部分之理由內容，據以指摘
原判決關於詹文錦無罪部分有理由矛盾之違法，顯有誤會，亦非
適法之第三審之上訴理由。衡以前開說明，檢察官關於詹文錦部
分之上訴為違背法律上之程式，應予駁回。
據上論結，應依刑事訴訟法第三百九十七條、第四百零一條、第
三百九十五條前段，判決如主文。
中    華    民    國  一○○  年    五    月   十九   日
                      最高法院刑事第十一庭
                          審判長法官  賴  忠  星  
                                法官  呂  丹  玉  
                                法官  吳      燦  
                                法官  葉  麗  霞  
                                法官  黃  正  興  
本件正本證明與原本無異
                                      書  記  官  
中    華    民    國  一○○  年    五    月  二十三  日
                                                       s